臺灣高等法院民事裁定　　　　　　　　　100年度抗字第219號
抗　告　人　杜陳春嬌
代　理　人　陳寬強律師
上列抗告人因返還提存物事件，對於中華民國99年12月31日臺灣
臺北地方法院99年度聲字第419號裁定提起抗告，本院裁定如左
：
      主  文
抗告駁回。
抗告費用新台幣一千元由抗告人負擔。
      理  由
一、本件抗告人執原法院69年度存字第7808號（下稱7808號）提
    存書、國庫收款書、72年度聲字第1708號准予返還提存物之
    裁定及民國99年10月15日補發之裁定確定證明書正本，向原
    法院提存所聲請返還前揭7808號提存事件中，其所提存之新
    台幣（下同）17萬元（下稱系爭提存物）。詎原法院提存所
    於99年10月22日以（99）取勇字第3196號函，以系爭提存物
    業依96年12月12日修正公布之提存法第20條第1項、第30條
    第1項第4款之規定，及司法院99年2月24日院台廳民三字第0
    90003032號釋示之意旨，於98年12月13日已歸屬於國庫，而
    駁回抗告人取回提存物之聲請。嗣抗告人對提存所上開處分
    ，聲明異議，亦經原法院於99年12月31日以99年度聲字第41
    9號裁定（下稱原法院裁定）駁回異議在案。
二、抗告意旨略以：伊認為提存法之規定，在法理上不能排除時
    效制度之適用。即不能將提存法內有關提存人請求取回提存
    物之期間，硬性以除斥期間將提存人之請求權予以剝奪，顯
    違反憲法保護人民財產權之意旨。大法官會議釋字第335號
    解釋，一方面謂民法第330條及提存法施行細則第7條前段，
    雖未牴觸憲法，但指示應嚴格執行送達或公告之程序。並進
    一步宣示，上開施行細則應通盤檢討修正，以保障人民之財
    產權，此猶意有未盡，於解釋理由書之末，示之以國家賠償
    責任，惜自該解釋公布迄今歷時已久，尚如空中樓閣。為此
    對原法院裁定，提起抗告，爰聲請廢棄原法院裁定等語。
三、按提存出於錯誤或依其他法律之規定，經法院裁定返還確定
    者，擔保提存之提存人得聲請該管法院提存所返還提存物，
    提存法第18條第1項第9款固有明文。然依96年12月12日修正
    公布之提存法第20條第1項規定：「提存物不能依第10條第
    3項、第17條第2項、第18條第2項或其他法律規定歸屬國庫
    者，自提存之翌日起25年內未經取回或領取時，亦歸屬國庫
    」；又同法第30條第1項：「本法修正施行前已提存之事件
    ，提存物歸屬國庫之期間，依下列規定：．．四自提存之翌
    日起逾25年之提存物未歸屬國庫之提存事件，本法修正施行
    之翌日起，得於2年內聲請領取或取回。未逾25年者，依20
    條第1項之規定，但其殘餘期限未滿2年者，延長為2年」。
    又除有提存法第20條第2項所定情形外，無論係出於何種原
    因而無法歸屬國庫，均應適用提存法第20條第1項所定25年
    期間，歸屬國庫，亦據司法院99年2月24日院台廳民三字第
    0990003032號函釋示在案。
四、經查：
  (一)本件抗告人欲聲請取回之系爭提存物，係於69年11月6日辦
    理提存，有前揭提存卷可參，迄抗告人聲請取回之99年10月
    22日（見抗告人所提出之取回提存物聲請書之聲請日期所載
    ），迄超過29年之久（即已逾25年），屬於提存法96年12月
    12日修正施行前已提存之事件，依提存法第30條第1項第4款
    之規定，系爭提存物於98年12月13日已歸屬於國庫。除非具
    備提存法第20條第2項：「前項情形，提存人或受取權人因
    不可歸責於自己之事由致未取回或領取提存物者，得於歸屬
    國庫之翌日起2年內聲請該管法院裁定准予返還提存物。不
    能返還者，得請求償還相當於提存物歸屬國庫時之價額」所
    定之情形，而由原法院裁定准予返還提存物，否則，原法院
    提存所並無逕自准許返還已歸屬於國庫提存物之權限。故本
    件抗告人如認為符合提存法第20條第2項所定之不可歸責於
    己之事由，致未能取回或領取提存物者，自得於100年12月
    13日前，另向原法院聲請裁定返還系爭提存物。原法院提存
    所前揭99年10月22日（99）取勇字第3196號函示之說明三，
    亦已說明上開規定。從而，原法院提存所不許抗告人取回系
    爭提存物之處分，及原法院裁定駁回抗告人之異議，均核無
    違誤。
  (二)抗告人再指摘提存法有關提存人請求取回提存物之期間，硬
    性以除斥期間將提存人之請求權予以剝奪，違反憲法保護人
    民財產權之意旨，並舉司法院釋字第335號解釋為據。然查
    1.釋字第335號解釋係於83年1月28日作成，其解釋文為「民
      法第330條規定:『債權人關於提存物之權利，自提存後十
      年間不行使而消滅，其提存物屬於國庫』、提存法施行細
      則第7條前段規定：『關於民法第330條所規定之期間，自
      提存之翌日起算』，旨在使提存物之權利狀態早日確定，
      以維持社會秩序之安定，與憲法並無牴觸。惟提存物歸屬
      國庫，影響債權人之財產權，故提存之事實應由提存人依
      法通知債權人或由提存所將提存通知書送達或公告，其未
      踐行上述程序者，應於前述期間屆滿前相當期間內，補行
      送達或公告。上開施行細則應通盤檢討修正，以保障人民
      之財產權」，嗣立法院於96年12月12日修正公布提存法32
      條條文，其修法過程中，於「提存法修正草案」之說明，
      即明白表示「司法院釋字第335號認提存物歸屬國庫，影
      響債權人之財產權，故促請通盤檢討相關規定。修正草案
      除統一提存物歸屬國庫之期間外，另明訂各條除斥期間之
      起算日，以保障關係人權利行使之期間。．．另為避免部
      分提存事件因故無法將提存物歸屬國庫，使提存物權利長
      期處於不確定狀態，爰增訂保管提存物之最長期限，以利
      提存物之權利歸屬早日確定」等語，有立法院公報第96卷
      第82期院會紀錄可參（附原法院卷37頁），是96年12月12
      日修正公布之提存法，顯已遵循司法院釋字第335號解釋
      意旨。抗告人指摘自該解釋公布迄今歷時已久，如空中樓
      閣云云，容有誤會。
    2.另前揭提存法修正草案之說明，已明示提存法各條所定之
      期間為除斥期間，顯見立法機關於修法過程中，已將提存
      法各條所定之期間定性為「除斥期間」，即非請求權之時
      效期間，應無時效中斷適用之餘地，基於權力分立原則，
      本院不能侵犯立法權，而逕自將上開期間認定為請求權之
      時效期間，而予以適用時效中斷。否則，將違反法治國之
      權力分立原則甚明。又修正後之提存法第20條第2項、第
      30條第1項第4款、第2項規定，均已明定各條除斥期間之
      起算日，及提存人聲請法院裁定返還提存物或聲請領取之
      程序，尚難認對提存人取回提存物之權利有所剝奪，而與
      憲法保障人民財產權之意旨相違，故抗告人指摘提存法硬
      性以除斥期間，將提存人之請求權予以剝奪，顯違反憲法
      保護人民財產權意旨云云，尚非可採。
五、綜上，系爭提存物業於98年12月13日歸屬於國庫，除非具備
    提存法第20條第2項所定之事由，而由原法院裁定准予返還
    系爭提存物外，原法院提存所並無逕自准許返還已歸屬於國
    庫提存物之權限。是原法院裁定維持該提存所不許抗告人取
    回系爭提存物之處分，而駁回抗告人之異議，於法並無不合
    。本件抗告意旨，指摘原法院裁定不當，求予廢棄，為無理
    由，應予駁回。
六、據上論結，本件抗告為無理由，爰裁定如主文。
中    華    民    國   100    年    2     月    25    日
                    民事第十六庭
                        審判長法  官  王聖惠
                              法  官  謝碧莉
                              法  官  呂淑玲
正本係照原本作成。
不得再抗告。
中    華    民    國   100    年    3     月    1     日
                              書記官  明祖全